【裁判字號】    99,交抗,1022
【裁判日期】    990409
【裁判案由】    違反道路交通管理處罰條例
【裁判全文】
臺灣高等法院交通事件裁定            99年度交抗字第1022號
抗  告  人  交通部公路總局新竹區監理所中壢監理站
代  表  人  乙○○
受  處分人  甲○○
上列抗告人因違反道路交通管理處罰條例案件，不服臺灣桃園地
方法院，中華民國98年2月24日所為裁定（99年度交聲字第215號
），提起抗告，本院裁定如下：
    主  文
原裁定及原處分均撤銷。
甲○○汽車駕駛人，駕駛汽車經測試檢定酒精濃度超過規定標準
，應吊扣自用小客車駕駛執照拾貳個月，並接受道路交通安全講
習。
    理  由
一、抗告意旨略以：受處分人依道路交通安全規則第1條、第61
    之規定，已領有聯結車駕駛執照，得駕駛大客車、大貨車、
    代用大客車、大客貨兩用車、曳引車、小型車、輕型機器腳
    踏車為合法駕駛憑證。依道路交通管理處罰條例第35條第1
    項規定將其違規當時所持駕照資格，予以吊扣駕照1年，原
    裁定將合法駕駛資格、有合法駕駛執照之駕駛人酒後駕車，
    不須吊扣駕照，對酒後駕車須吊扣駕照限制駕駛權利之其他
    駕駛人顯不公平，亦違反上開條例之規定。又本案受處分人
    領有合格駕照酒後駕車，不須受不得考領駕照之限制，得繼
    續違規駕駛當時車種（普通小型車），是否有違公平原則？
    請准予撤銷原裁定等語。
二、原處分意旨略以：受處分人甲○○於民國99年2月5日凌晨0
    時10分許，駕駛車牌號碼7103-MZ號自用小客車行經桃園縣
    楊梅鎮○○路、梅高路口時，為警當場攔檢查獲，經測試呼
    氣中酒精濃度超過規定標準，為警掣單舉發，嗣經原處分機
    關認受處分人有「汽車駕駛人酒精濃度超過規定標準（0.25
    -0.4）」，依違反道路交通管理處罰條例第35條第1項第1款
    、第24條規定，於99年2月5日以壢監裁字第裁53-DB0000000
    號裁處罰鍰新臺幣（下同）19500元，吊扣駕駛執照12個月
    （註：本案指吊扣職業聯結車駕駛執照），並施以道路交通
    安全講習。
三、聲明異議意旨則以：受處分人對罰鍰並無異議並已繳納，惟
    受處分人是駕駛自用小客車，卻遭警方查扣職業聯絡車駕照
    ，嚴重影響伊的生活及家庭生計，請求吊扣小客車，為請聲
    明異議，並撤銷原處分等語。
四、按汽車駕駛人飲用酒類或其他類似物後其吐氣所含酒精濃度
    超過每公升0.25毫克或血液中酒精濃度超過百分之0.05以上
    者，不得開車，道路交通安全規則第114條第2款定有明文；
    又汽車駕駛人，駕駛汽車經測試檢定有酒精濃度超過規定之
    情形者，處新臺幣15000元以上60000元以下罰鍰，並當場移
    置保管其車輛及吊扣其駕駛執照1年，且對汽車駕駛人應施
    以道路交通安全講習，道路交通管理處罰條例第35條第1項
    第1款、第24條第1項第2款亦均有明定。次按修正前道路交
    通管理處罰條例第68條規定：「汽車駕駛人，因違反本條例
    及道路交通安全規則之規定，受『吊扣』或『吊銷』駕駛執
    照處分時，『吊扣』或吊銷其持有各級車類之駕駛執照」；
    惟該條業經修正為：「汽車駕駛人，因違反本條例及道路交
    通安全規則之規定，受吊銷駕駛執照處分時，吊銷其持有各
    級車類之駕駛執照」。此一條文修正理由略以：「原條文將
    違法或違規駕駛人所持有各級車類之駕駛執照一併吊扣或吊
    銷，失之過酷，影響人民工作及生活甚鉅，爰修正之」，此
    新修正條文，業於94年12月14日修正公佈並於95年3月1日起
    施行。參諸上開立法理由及立法經過，則行為人有道路交通
    管理處罰條例第35條第1項第1款所規定之違規行為，須吊扣
    駕駛執照時，僅能吊扣行為人違法或違規當時駕駛車輛所憑
    之駕駛執照，不得再吊扣行為人所持有而與駕駛違規車輛無
    關之其他各級車類駕駛執照，故已領有普通小型車駕駛執照
    者，酒後違規駕駛普通小型車時，吊扣者係駕駛者之普通小
    型車駕駛執照，不得吊扣駕駛者領有之其他駕駛執照。則行
    為人駕駛自用小客車違規，僅得吊扣小客車駕駛執照，不得
    吊扣聯結車駕駛執照。至道路交通主管機關對於汽車駕駛執
    照之管理，因採取一照原則，未發給駕駛人較低等級之駕駛
    執照，惟行為人依法既應諭知吊扣自用小客車之駕駛執照，
    尚不能因受處分人現實上僅持有大貨車（或聯結車）之駕駛
    執照，即違背法律規定諭知免罰。此主管機關仍可利用電腦
    資料處理或在大貨車駕照註記或其他方式，吊扣行為人小型
    車之駕駛執照，執行層面應可妥適克服，尚難逕謂無法執行
    ，而諭知不罰（參照本院暨所屬法院98年法律座談會刑事類
    提案第20號決議意旨）。
五、經查：
  (一)本件受處分人甲○○於民國99年2月5日0時10分許，駕駛車
    牌號碼7103-MZ號自用小客車行經桃園縣楊梅鎮○○路、梅
    高路口時，為警當場攔檢查獲，並對其實施呼氣中酒精濃度
    測試，檢測後發現超過規定標準，為警掣單舉發，為受處分
    人所不爭執，且經本院依職權向交通部公路總局新竹區監理
    所中壢監理站查詢受處分人已否繳納本件罰鍰，查詢結果為
    ：「車號7103-MZ就DB0000000號裁決書之罰鍰部分已於99年
    2月5日繳納完畢。」，有交通部公路總局新竹區監理所壢監
    裁字第裁53-DB0000000號違反道路交通管理事件裁決書、傳
    真收據資料在卷可稽（見原審卷第5頁、本院卷），是受處
    分人有駕駛汽車經測試檢定酒精濃度超過規定標準之違規事
    實，洵堪認定。
  (二)依修正後道路交通管理處罰條例第68條之規定，既將『吊扣
    』等字刪除，諸前揭說明，駕駛人受吊扣駕駛執照處分時，
    應不再吊扣其持有各級車類之駕駛執照，故原處分機關於作
    成吊扣駕駛執照處分時，應就行為人所應吊扣之駕駛執照種
    類予以限定，始符合依法行政原則。受處分人既領有職業聯
    結車執照，有公路電子閘門證號查詢駕駛人資料附卷可稽（
    見原審卷第8頁），並確實有駕駛自用小客貨車經測試檢定
    ，有「酒精濃度超過規定標準」之違規事實，則受處分人依
    法應受之處分乃限制其駕駛自用小客車之權利，依上揭說明
    ，應由主管機關利用電腦資料處理或在職業聯結車駕照註記
    或其他方式，吊扣受處分人自用小客車之駕駛執照，尚不能
    因受處分人現實上僅持有職業聯結車之駕駛執照，即違背法
    律規定諭知免罰。原裁定未審酌及此，就此部分逕為不罰，
    與道路交通管理處罰條例第35條第1項第1款、第68條等規定
    不合。
六、綜上所述，受處分人確有在上開時地，因違反酒後駕駛自用
    小客車，經測試呼氣中酒精濃度超過規定標準之違規行為，
    則受處分人依法應受之處分乃限制其駕駛自用小客車之權利
    ，原審裁定未審酌是否吊扣較低級之駕駛執照及受處分人是
    否已繳納罰鍰之裁罰，而就受處分人違規酒駕行為，裁處罰
    鍰19500元並施以道路交通安全講習，與道路交通管理處罰
    條例第35條第1項第1款、第68條等規定不合，即有違誤。抗
    告意旨認「為符合公平原則，仍應吊扣職業聯結車駕駛執照
    1年之處分」，固非可取，然原裁定既有上開違誤之處，仍
    屬無可維持，而原處分吊扣受處分人職業聯結車駕駛執照1
    年之處分部分，亦依法未合。因聲明異議程序，屬司法救濟
    途徑之一，應由法院審查受處分人所涉之違規事實是否成立
    、原處分所適用之法條是否正確及裁罰是否適當等事項。準
    此，法院負有司法審查之作用，對原處分失當時，應自為處
    分。就本案而言，就吊照及安全講習等處罰效果，自應一併
    重新諭知（參照本院暨所屬法院98年度法律座談會刑事類提
    案第20、23號）。本件受處分人雖未就原處分關於接受道路
    交通安全講習及罰鍰部分聲明異議，抗告意旨亦未就原裁定
    接受處以罰鍰及道路交通安全講習部分提起抗告，然本案係
    單獨之交通違規行為，罰鍰處分、吊扣駕駛執照及應接受道
    路交通安全講習部分無從區分。從而，本院自應將原裁定及
    原處分均撤銷，並自為裁罰，就罰鍰、吊照及安全講習等處
    罰，一併重新諭知如主文第二項所示，以期適法。
據上論斷，應依道路交通管理處罰條例第89條、第35條第1項第1
款、第24條第1項第2款，道路交通案件處理辦法第20條、第26條
及刑事訴訟法第413條，裁定如主文。
中    華    民    國    99    年    4     月    9     日
                  刑事第十七庭  審判長法  官  王聰明
                                      法  官  陳憲裕
                                      法  官  黃雅芬
以上正本證明與原本無異。
不得再抗告。
                                      書記官  鄭雅云
中    華    民    國    99    年    4     月    9     日

司法院資訊處製作；財團法人民間司法改革基金會備份。
